【裁判字號】    95,簡上,60
【裁判日期】    951005
【裁判案由】    損害賠償
【裁判全文】
臺灣臺中地方法院民事判決    95年度簡上字第60號
    上  訴  人  虹翔保全股份有限公司
    法定代理人  甲○○
    訴訟代理人  王通顯律師
    被  上訴人  乙○○
上列當事人間請求損害賠償事件，上訴人對於民國94年12月23日
本院沙鹿簡易庭94年度沙簡字第641號第一審判決提起上訴，本
院於民國95年9月22日言詞辯論終結，判決如下：
    主      文
原判決關於駁回上訴人後開第二項之訴部分，及訴訟費用之裁判
廢棄。
被上訴人應給付上訴人新台幣柒萬元。
其餘上訴駁回。
第一、二審訴訟費用，由被上訴人負擔百分之十四，餘由上訴人
負擔。
    事實及理由
壹、上訴人起訴主張：
一、被上訴人於民國（下同）93年1月27受僱於上訴人，派駐於
    臺中縣龍井鄉○○街30號之風采風社區擔任保全員工作。兩
    造所簽訂員工任職保證書第7條約定：「原派駐服務社區搬
    離時，同意由公司另派社區駐點服務，不得留駐原社區服務
    或以離職及其他方式駐留，違者以背信罪論處，並賠償新台
    幣（下同）50萬元」。上訴人於94年4月20日遭風采風社區
    通知終止合約，並於94年4月30日撤離風采風社區，終止管
    理業務，唯被上訴人卻繼續於該社區擔任保全員迄今。被上
    訴人之行為明顯違反前開約定，爰依前開契約約定之法律關
    係，請求被上訴人給付系爭損害賠償總額預定性違約金50萬
    元。
二、系爭員工服務保證書乃依行政院勞工委員會「簽訂競業禁止
    參考手冊所製作，符合限制期間、賠償金額、及限制區域、
    職業活動範圍，並本契約自由及誠信原則下所約定。至系爭
    員工服務保證書係經被上訴人審閱後，經其同意簽名後始任
    職，並無詐欺問題。
三、上訴人公司有職前訓練、在職訓練。職前訓練，乃依保全人
    員之前有無保全經歷及個人資質而定，大約4小時至3天；在
    職訓練，法有規定每月有固定時間，訓練內容主要是門禁管
    理及社區安全相關內容。
四、保全員工作除警衛安全外，同時要對社區住戶做管理服務工
    作，接觸頻繁且深入，故系爭員工服務保證書中簽有保密切
    結相關事項。而被上訴人工作範圍除其所述外，並有接觸住
    戶私密資料，如住戶電話、所有權人、居住人數，均會影響
    上訴人是否仍繼續服務，因可能有洩漏住戶私密問題。
五、被上訴人自稱其目前任職上鼎保全股份有限公司（以下簡稱
    為上鼎公司）並派駐風采風社區擔任保全員職務，而上鼎公
    司董事之一為訴外人陳宏達，其即為被上訴人員工離職申請
    書上之單位主管（社區總幹事），顯見被上訴人藉職務之便
    違背誠信原則而有背信行為。
六、於本院補稱：
（一）原審判決以外國法例與學說所舉5項條件檢驗系爭競業禁
      止條款合法與否，顯屬過苛。外國法例與學說僅可供參考
      ，並非判斷依據；競業禁止約定是否有效，應依企業性質
      、約定內容判斷，方為適法。而兩造之系爭約定應屬公平
      合法，無違公序良俗。蓋：
   1、就職務、地位而言：被上訴人原為上訴人派駐前開設區之
      代表，其表現直接影響上訴人公司之聲譽及業務得否延續
      ，不得因其職稱為管理員，即認對上訴人業務並無影響。
   2、就保護利益言：管理員工作可了解上訴人與協力之水電、
      污水、土木工程及清潔工作廠商往來情形，知悉其優惠及
      報價，並與社區住戶、管理委員會直接接觸，如利用職務
      上所知悉秘密與上訴人競爭，將影響上訴人生存。
   3、就限制對象、期間、區域等而言：系爭約定僅限制被上訴
      人自離職時起6月內不得於上訴人曾託管之社區服務，故
      對被上訴人之工作權僅生些許影響，符合契約自由原則。
   4、就代償措施而言，國內各企業之競業禁止約定，均未見代
      償措施之約定，若將此條件納入判斷競業禁止約定是否有
      效之依據，必有礙企業發展。
   5、就顯著背信性而言：由前述可知被上訴人與陳宏達利用職
      務之便，使該社區對上訴人產生不良印象終止合約，再成
      立新公司低價競爭，違反誠信原則至明。
（二）上訴人經風采風社區終止合約，足見派駐該社區之管理員
      即被上訴人表現未能獲滿意，然被上訴人於94年4月30日
      離職後，隨即於94年5月3日回原社區擔任管理員，其惡性
      明顯。
（三）上訴人、現代管家公寓大廈管理維護股份有限公司（以下
      簡稱為現代公司）與前開社區所簽訂委任管理維護業務契
      約，每月服務費用為186,900元，其中35,000元歸現代公
      司，151,900元歸上訴人。依93年度營利事業各業同業利
      潤標準，駐衛保全服務之同業利潤標準淨利率為23%；故
      上訴人每月之淨利率為34,937元（計算方式為：151,900
       ×23%=34,937）。而依系爭員工服務保證書第8條之約定
      ，被上訴人應受競業禁止之期間為6月，故上訴人至少受
      有209,622元之損失（計算方式為：34,937×6=209,622）
      。
（四）依員工聘僱契約書所附員工服務志願書、員工服務保證書
      記載觀之，上訴人與現代公司均為系爭僱傭契約之僱用人
      ，被上訴人抗辯其非上訴人之員工，與事實不符。兩造間
      之系爭契約雖由上訴人與現代公司僱用被上訴人，但實際
      上，上訴人與現代公司乃分別與被上訴人訂立僱傭契約，
      即1份契約書有2個不同之僱傭契約。被上訴人實際上是受
      僱於上訴人，而發生系爭糾紛，該工作是從事保全工作，
      故應該屬受僱於上訴人。薪資固由現代公司撥給被上訴人
      ，但上訴人與現代公司之會計為同一人，到底是因弄錯或
      係節稅並不清楚。陳宏達為前開社區現場總幹事，而對被
      上訴人為監督、考核、指示等事實無意見，但除陳宏達外
      ，另有上訴人公司經理巡視各服務據點並為指揮監督。
（五）消費者保護法所稱消費者，係指以消費為目的而為交易、
      使用商品或接受服務而言，兩造間原為僱傭關係，並非該
      法規範之對象。
貳、被上訴人則以：
一、被上訴人因上訴人即將撤點而對未來生計產生恐慌，且上訴
    人遲未告知未來動態，被上訴人遂於94年4月14日向上訴人
    申請離職，上訴人直至94年4月30日撤點當日均未告知未來
    動態。被上訴人嗣於94年5月2日經介紹至明新公司工作，明
    新公司基於被上訴人熟悉工作環境及生計之故，於94年5月3
    日將被上訴人派駐風采風社區服務，嗣因該社區於94年8月
    間由上鼎公司承接，被上訴人再受僱於上鼎公司於同社區服
    務。故系爭競業禁止約定應認拘束勞工轉業自由，違反公序
    良俗而無效。且系爭員工任職保證書條款內容對被上訴人顯
    失公平，違反民法第247條之1及第72條之規定。蓋契約之有
    效要件至少應包括下列各點：企業或僱主需有依競業禁止
    特約保護之利益存在，亦即僱主的固有知識和營業秘密有保
    護之必要。勞工或員工在原僱主或公司之職務及地位。關
    於沒有特別技能、技術且職位較低，並非公司之主要營業幹
    部，處於弱勢之勞工，縱使離職後再至相同或類似業務之公
    司任職，亦無妨害原僱主營業之可能，此時之競業禁止約定
    應認拘束勞工轉業自由，乃違反公序良俗而無效。限制勞
    工就業之對象、期間、區域、職業活動之範圍，需不超逾合
    理之範疇。需有填補勞工因競業禁止之損害之代償措施，
    代償措施之有無，有時亦為重要之判斷基準，於勞工競業禁
    止是有代償或津貼之情形，如無特別之情事，此種競業特約
    很難認為係違反公序良俗。離職後員工之競業行為是否具
    有顯著背信性或顯著的違反誠信原則，亦即當離職之員工對
    原僱主之客戶、情報大量篡奪等情事或其競業之內容及態樣
    較具惡質性或競業行為出現有顯著之背信性或顯著的違反誠
    信原則時，此時該離職違反競業禁止之員工自屬不值保護。
    被上訴人於上訴人公司從事門禁管制簡易工作並未接受任何
    職前訓練，上訴人並無值得保護之利益，且被上訴人在上訴
    人公司只屬基層員工。何況依慣例，新公寓大廈管理公司有
    留用其中業者所曾僱用之管理員情況，故系爭員工服務保證
    書之約定條款為無效。
二、況我國現行法律關於競業禁止規定，主要係針對民法經理人
    及公司法經理人。然上述法律均僅就任職中競業禁止為規定
    ，至於離職後之競業禁止，目前尚乏明文。雖競業禁止條款
    可由雙方當事人自行約定，惟行政院勞工委員會亦曾透過行
    政解釋方式，提出競業禁止合理五原則供法院訴訟參考。主
    要包括：「企業或雇主需有依競業禁止特約之保護利益存
    在；勞工在原雇主之事業應有一定之職務或地位；對勞
    工就業之對象、期間、區域或職業活動範圍，應有合理之範
    疇；應有補償勞工因競業禁止損失之措施；離職勞工之
    競業行為，是否具有背信或違反誠信原則之事實。關於沒有
    特別技能、技術且職位較低，並非公司之主要營業幹部，處
    於弱勢之勞工，縱使離職後再至相同或類似業務之公司任職
    ，亦無妨害原雇主營業之可能，此時之競業禁止約定應認拘
    束勞工轉業自由，乃違反公序良俗而無效。
三、且消費者保護法第12條第1項規定，定型化契約中之條款違
    反誠信原則，對消費者顯失公平者無效；及同法第16條但書
    規定，當事人之一方顯失公平者，該契約全部無效，故系爭
    員工保證書之約定不成立。又憲法第15條規定人民之生存權
    、工作權及財產權應予保障。被上訴人之工作權及生存權自
    應受保障，因被上訴人若無工作即無收入，則生活會有問題
    ，進而影響被上訴人之生存權同時造成社會問題，增加社會
    成本。
四、縱認系爭員工服務保證書約定條款為有效，因被上訴人任職
    上訴人公司期間所領薪資總額亦僅約336,000元，且被上訴
    人受僱於明新公司經派駐於風采風社區，亦未造成上訴人任
    何損害，故系爭違約金顯然過高，應予酌減為零元。
五、與前開社區往來或行政事務、安全維護等業務之執行，主要
    由上訴人派駐社區之總幹事為之，且社區協力廠商之尋找、
    報價、監督等亦均由總幹事負責，並非由管理員即被上訴人
    負責。
六、被上訴人係受僱於現代公司，並領取薪資，而非受僱於上訴
    人。且其應徵時係受僱於現代公司，其所從事確為保全工作
    ，應該受僱於保全公司才對，而平常對其工作監督、考核、
    指示均係現場總幹事陳宏達，而總幹事亦係受僱於現代公司
    。上訴人固亦曾派經理至被上訴人服務據點看看，但並非指
    揮監督。
參、本件原審對於上訴人之請求，判決上訴人全部敗訴。上訴人
    全部聲明不服，求為廢棄原判決，判令被上訴人應給付上訴
    人50萬元；被上訴人則求為判決駁回上訴。
肆、兩造不爭之事實
一、系爭員工服務保證書，乃以上訴人、現代公司之名義聘任被
    上訴人擔任公司保全員等工作。並約定被上訴人於原派駐服
    務社區撤離時，同意由公司另派社區駐點服務，不得留駐原
    社區服務或以離職、其他方式駐留，違者以背信罪論處，並
    賠償公司50萬元；自離職起6個月內不得在公司所曾經託管
    過之社區服務，不論該社區是否仍由上訴人、現代公司或其
    他管理公司託管中，違背者，願以無條件賠償公司50萬元。
二、被上訴人嗣經派駐於臺中縣龍井鄉○○街30號之風采風社區
    擔任保全員工作。
三、上訴人於94年4月20日遭風采風社區通知終止合約，並於94
    年4月30日撤離風采風社區，終止管理業務。
四、被上訴人於94年4月16日提出離職申請，於94年4月30日離職
    。嗣於94年5月2日至明新公司工作，於94年5月3日經派駐風
    采風社區服務，嗣因該社區於94年8月間保全等工作由上鼎
    保全承接，被上訴人再受僱於上鼎公司於同社區服務擔任同
    內容之工作。
五、被上訴人於受僱期間之薪資均由現代公司支付，陳宏達為前
    開社區現場總幹事，而對被上訴人為監督、考核、指示，但
    除陳宏達外，另有上訴人公司經理巡視各服務據點。
六、上訴人、現代公司與前開社區所簽訂委任管理維護業務契約
    ，每月服務費用共為186,900元，其中35,000元歸現代公司
    ，151,900元歸上訴人。依93年度營利事業各業同業利潤標
    準，駐衛保全服務之同業利潤標準淨利率為23%；故上訴人
    每月之淨利率為34,937元（計算方式為：151,900×23%=34,
    937）。
七、被上訴人於系爭僱傭契約任職期間，所領薪資總額共約336,
    000元。
伍、得心證之理由
一、查前開兩造不爭之事實既為兩造所不爭，並有員工服務保證
    書、各類所得扣繳暨免扣繳憑單、風采風社區終止合約通知
    ，及93年度營利事業各業所得額、同業利潤、擴大書審純益
    率標準影本等在卷可證，自堪信為真實。
二、按解釋契約，固須探求當事人立約時之真意，不能拘泥於契
    約之文字，但契約文字業已表示當事人真意，無須別事探求
    者，即不得反捨契約文字而更為曲解（最高法院17年度上字
    第1118號判例參照）。查系爭員工服務保證書，乃以上訴人
    、現代公司之名義聘任被上訴人擔任保全員等工作，業如前
    述；且被上訴人保證在上訴人、現代公司任職期間，恪遵上
    訴人、現代公司所定一切規章，如有違反員工保證書所定之
    情事，願負全部賠償責任，此有前開員工服務保證書在卷可
    證，則前開員工服務保證書即契約文字業已表示當事人真意
    ，即不得反捨契約文字而更為曲解。況證人林元愷結證稱其
    受僱於上訴人擔任公司區經理，負責區內公司人員、社區事
    務監督，並可指揮總幹事、管理員，而被上訴人即為其所負
    責區部內部之管理員等語明確（見本院95年8月10日準備程
    序筆錄），故被上訴人係受僱於上訴人與現代公司，應可認
    定。
三、次按債權人基於債之關係，得向債務人請求給付；給付不以
    有財產價格者為限，不作為亦得給付，民法第199條定有明
    文。而債之關係上，除主給付義務外，尚有所謂從給付義務
    、附隨義務者，其發生之原因或為法律規定，或基於當事人
    約定，或基於誠實信用原則及補充契約解釋。第按當事締結
    契約一經合意成立，即應受其拘束（最高法院18年度上字第
    484、1495號判例參照），此為契約之效力。故除契約內容
    因法律規定或當事人約定而歸於無效或不成立外，契約一經
    合意成立，債權人即得基於契約約定內容即債之關係，請求
    債務人給付。再按數人負同一債務或有同一債權，而其給付
    可分者，除法律另有規定或契約另有訂定外，應各平均分擔
    或分受之；其給付本不可分而變為可分者，亦同，民法第27
    1條亦有規定。查：
（一）兩造約定被上訴人自離職起6個月內不得在上訴人、現代
      公司所曾經託管過之社區服務，不論該社區是否仍由上訴
      人、現代公司或其他管理公司託管中，違背者，願無條件
      賠償上訴人、現代公司50萬元，有前開員工服務保證書可
      憑，自堪信為真實。而上訴人於94年4月20日遭風采風社
      區通知終止合約，並於94年4月30日撤離風采風社區，終
      止管理業務；及被上訴人於94年4月16日提出離職申請，
      於94年4月30日離職，嗣於94年5月2日至明新公司工作，
      於94年5月3日經派駐風采風社區服務，嗣因該社區於94年
      8月間保全等工作由上鼎保全承接，被上訴人再受僱於上
      鼎公司於同社區服務擔任同內容之工作，均如前述。故被
      上訴人自離職起6個月內，在上訴人、現代公司所曾經託
      管過之風采風社區服務，應可認定。則前開契約約定內容
      ，若無不成立或無效之情形，上訴人與現代公司本於該約
      定，請求被上訴人賠償，自屬有據。且系爭違約金請求權
      為金錢之債，屬無害於債權本質及其價值而得分割其給付
      者，自屬可分之債；而上訴人與現代公司就系爭違約金請
      求權並未另有約定，法律亦別無規定，自應依前開規定各
      平均分受之。
（二）系爭約定即實務與學理上所稱離職後競業禁止之約定，然
      現行法律除針對公司經理人、無限公司執行業務股東、股
      份有限公司董事等在職期間，有競業禁止之規定外，系爭
      離職後競業禁止之約定，於現行法上並無明文規定，而係
      出於當事人之約定。被上訴人雖主張系爭競業禁止約定違
      反公序良俗，且違反憲法第15條規定人民之生存權、工作
      權及財產權應予保障之規定而無效云云。然：
  １、前開憲法基本權規定之最主要作用，乃防禦國家公權力之
      侵害，故基本權直接拘束公權力主體，但依第三人效力理
      論，卻不得直接拘束私法關係之主體，故實務與學說通說
      均透過民法所規定之概括條款或不確定法律概念實踐憲法
      基本價值。因轉業自由，牽涉憲法所保障人民工作權、生
      存權等基本權，就競業禁止約款是否有效之判斷自非漫無
      限制，而應有一定合理之規制。是實務與學說均認系爭離
      職後競業禁止約款，是否違反憲法保障人民之工作權，係
      以民法第71條、第72條有關違反強制或禁止規定、違反公
      序良俗之無效事由等規定為據，以資判斷系爭約定是否已
      逾越必要且合理之程度。
  ２、自由不得拋棄，自由之限制，以不背於公共秩序或善良風
      俗者者為限，民法第17條著有規定，此即契約內容自由界
      定之限制。故雇主固可經由與勞工間締結勞動契約時之合
      意、工作規則上或另行書面約定等方式，課以勞工將來離
      職後之競業禁止義務，然就系爭離職後競業禁止約定之條
      款，涉及雇主限制勞工離職後轉職自由，仍須審查其是否
      因違反民法第71條法律行為違反公序良俗致歸於無效等問
      題。查：
    (1)我國法律就系爭競業禁止約款並無特別立法加以規制，惟
      法院不得以法無明文規定而拒絕審判，故民事，法律所未
      規定者，依習慣，無習慣者，依法理，為民法第1條所明
      定。而以外國立法例及學說作為法理適用，更為實務與學
      者所認同（如最高法院59年度台上字第1005號判決）。美
      國多數州法院均認於合理範圍，亦即某特定條件下，且不
      侵害勞工之生存權，承認競業禁止約款之效力，其條件略
      為：企業訂立該約款須有保護之標的，亦即企業乃為保
      護其合法利益或營業秘密，為維持整體產業之競爭力、競
      爭地位所必要，約款內容須合理，例如禁止之年限、地
      域範圍與限制競業之種類、項目、範圍等，均須合理，
      約款內容不得違反公共利益。另依德國商法之立法例與德
      國法院實務見解，判斷競業禁止約款是否有效，應參酌下
      列各點：雇主有無值得保護之正當利益，雇主是否有
      填補勞工因競業禁止之損害之代償措施，競業禁止之地
      域限制，時間限制，禁止行為種類與範圍之限制等因
      素，若認競業禁止約定對離職員工將構成未來職業上發展
      之不公平障礙，則該禁止約定應屬無效。競業禁止約定
      應以書面為之，並詳細記載約定內容。
    (2)然前開外國立法例與實務見解大致雷同，且前開我國民法
      第1條所規定之法理，主要功能在以平等原則作為類推適
      用之依據，而比附援引之過程應依規範意旨加以判斷。故
      類推適用，首應探求某法律規定之規範目的，其次則在判
      斷得否基於同一法律理由，依平等原則將該項法律規定類
      推及於其他法律所規定事項。故前開外國立法例與實務見
      解既係基於法理而類推適用，並非定然可全盤適用，而我
      國學理上就判斷基準，究係採前開各要點說之全部或其中
      部分要點即可，亦有爭執。
    (3)茲就系爭離職後競業禁止約定是否有效之具體判斷理由，
      說明如下：
    雇主有無值得保護之正當利益部分：前開外國立法例規範
      目的係為保護雇主合法營業秘密與營業利益，於我國自有
      相同理由以之作為競業禁止約款是否無效之判斷基準。查
      本件上訴人係經營保全業，故社區大樓住戶即為上訴人客
      戶，且為上訴人所賴以營業生存者，而上訴人所派駐社區
      之人員表現之良窳必直接影響上訴人聲譽及業務是否得以
      延續；且上訴人之固有知識與營業秘密亦因交付被上訴人
      工作任務而為被上訴人所知悉，故上訴人所聘僱之駐在人
      員，不論其職稱為何，均會影響客戶對上訴人之觀感，進
      而影響上訴人之營業利益或營業秘密。又客戶之多寡將影
      響上訴人營業利益之多寡與生存，則對於客戶之經營，自
      不容許員工惡意破壞或為競爭行為，特別係上訴人之駐在
      人員如被上訴人，因對上訴人之客戶有直接之接觸，為避
      免其影響客戶之續約意願，自得限制該員工即本件被上訴
      人於離職後不得為競業行為。
    雇主是否有填補勞工因競業禁止之損害之代償措施部分：
      前開外國立法例規範目的係為保障受僱人之生存權，避免
      受僱人生計上之不利益。然前開規定係為保護善意受僱人
      而設，本件被上訴人於離職後，即回上訴人原派其駐在之
      原社區擔任相同工作，則應適用惡意不保護原則，自無庸
      給予補償金；且系爭競業禁止約款乃約定被上訴人自離職
      起6個月內不得在所曾經託管過之社區服務，亦如前述，
      則由限制地點與時間而言，均無礙被上訴人之工作權，故
      本件自不得以上訴人無代償措施而認系爭競業禁止約款無
      效。
    競業禁止之地域限制部分：前開外國立法例規範目的係為
      保障雇主營業秘密與競爭力，其合理性判斷標準，應以雇
      主目前營業所在可能造成之競業危險為範圍；依我國現況
      ，地域狹小，若競業禁止之地域過廣將影響受僱人工作權
      與生存權，基於相同理由，自有適用前開外國立法例之必
      要。查系爭競業禁止約款乃限制被上訴人於前開期間內不
      得在所曾經託管過之社區服務，除前開限制外，就工作內
      容是否相同、是否同地域均無限制，自屬合理，不得認該
      約定無效。
    時間限制部分：前開外國立法例尤其是德國商法規定競業
      禁止年限為2年，其規範目的係因營業秘密與營業利益本
      身具時效性，且受僱人於受僱前往往以習得相關知識、技
      能、經驗，若無合理期間限制，將長期損失專業人才，就
      國家與社會而言，亦須重新培養人才，且限制時限過長，
      亦無保護營業秘密之實益，故斟酌雇主與受僱人雙方利益
      後，前開立法例規定競業禁止年限為2年，自屬合理規範
      ，當得據為法理而適用。查系爭競業禁止約款所禁止之期
      限為6個月，亦如前述，自無逾越必要且合理之程度，亦
      不得認該約定為無效。
    禁止行為種類與範圍之限制部分：前開外國立法例規範目
      的係因競業禁止之目的為保護雇主營業秘密與營業利益，
      若受僱人於離職後所從事之工作與原工作無關或其工作性
      質本身即不致影響雇主營業秘密與營業利益，自不得課以
      競業禁止之義務；此亦屬合理規範，自得據為法理而適用
      。查系爭競業禁止約款乃約定被上訴人自離職起6個月內
      不得在所曾經託管過之社區服務，既如前述，該約定既可
      保障上訴人之營業秘密與營業利益，亦不影響被上訴人可
      受僱他人於上訴人所曾管理之社區以外之其他社區任職或
      從事其他工作，故系爭競業限制之約定，堪認係保障上訴
      人之營業秘密與營業利益下，對被上訴人工作權所為最小
      之限制，故系爭競業禁止約款，無逾越禁止行為種類與範
      圍限制之必要且合理之程度，應屬有效。
    競業禁止約定應以書面為之，並詳細記載約定內容部分：
      前開外國立法例規範目的係因如此可將權利義務關係明確
      化，以避免發生糾紛與舉證責任之問題；法律行為大皆不
      以要式為必要，此部分外國立法例是否有移植我國之必要
      ，尚待斟酌。況查系爭競業禁止約款既係以書面記載前開
      內容，業如前述，縱依前開外國立法例為法理而適用，系
      爭競業禁止約款亦屬有效。
（三）被上訴人雖另抗辯系爭競業禁止約款違反消費者保護法第
      12條第1項規定，定型化契約中之條款違反誠信原則，對
      消費者顯失公平者無效；及同法第16條但書規定，當事人
      之一方顯失公平者，該契約全部無效，而主張系爭競業禁
      止約款無效（不成立）云云。然消費者保護法所稱之消費
      者，係指以消費為目的而為交易、使用商品或接受服務者
      而言，此觀同法第2條第1款規定自明；兩造間之系爭僱傭
      契約並非以消費為目的而為交易、使用商品或接受服務者
      ，故系爭競業禁止約款自無前開消費者保護法第12條第1
      項、第16條但書等規定之適用，被上訴人前開抗辯，自不
      可取。
（四）系爭競業禁止約款既未逾越必要與合理之範圍，業如前述
      。此外，被上訴人亦未舉證證明系爭約定違反民法第247
      條之1之規定，則其抗辯系爭約定違反民法前開規定而無
      效，亦不可取。
四、復按約定之違約乃屬過高者，法院得減至相當之數額，民法
    第252條著有規定。而違約金是否相當，應依一般客觀事實
    、社會經濟狀況及當事人所受損害情形，以為衡量之標準，
    若所約定之額數，與實際損害懸殊者，法院自得酌予核減，
    且不因懲罰性違約金或賠償額預定性違約金而異。查：
（一）依兩造約定，被上訴人若違反系爭競業禁止約定，應賠償
      上訴人、現代公司50萬元之違約金，業如前述。
（二）上訴人雖主張其受有209,622元之損害云云，然上訴人、
      現代公司與前開社區所簽訂委任管理維護業務契約，每月
      服務費用共為186,900元，其中151,900元歸上訴人；及依
      93年度營利事業各業同業利潤標準，駐衛保全服務之同業
      利潤標準淨利率為23%，故上訴人每月之淨利率為34,937
      元，業如前述。且前開風采風社區係因上訴人公司之人員
      脫哨或喝酒上哨，經住戶勸告仍發生，或精神狀況不穩定
      或口齒反應不靈活而經該社區終止契約，有前開風采風社
      區終止合約通知可憑，縱認上訴人確受有損害，亦非全係
      被上訴人之行為所致。故參酌當前社會經濟狀況與上訴人
      前開受損害之情形、被上訴人前開違反競業禁止行為之程
      度，本院因認系爭50萬元違約金額過高，應依前開規定酌
      減至140,000元為適當。
（三）上訴人與現代公司就系爭違約金請求權，應依前開民法第
      271條之規定平均分受之，業如前述。則上訴人得請求被
      上訴人給付之系爭違約金應為70,000元（其計算方式為：
      140,0002＝70,000）。
五、綜上所述，本件上訴人本於系爭契約之約定，請求被上訴人
    給付70,000元，為有理由，應予准許；逾此部分之其餘請求
    ，為無理由。原審就前開應准許部分，為上訴人敗訴之判決
    ，尚有未洽，上訴意旨求予廢棄改判，為有理由，爰由本院
    予以廢棄改判如主文第1、2項所示。至上訴人之其餘請求不
    應准許部分，原判決為上訴人敗訴之判決，經核於法並無不
    合，上訴意旨求予廢棄改判，為無理由，應駁回其上訴。
陸、據上論結，本件上訴為一部有理由，一部無理由，依民事訴
    訟法第436條之1第3項、第449條第1項、第450條、第79條，
    判決如主文。
    訴。
中    華    民    國     95    年    10    月    5    日
                      民事第三庭審判長法  官  張瑞蘭
                                      法  官  黃渙文
                                      法  官  陳卿和
上正本證明與原本無異。
不得上訴。
中    華    民    國     95    年    10    月    5    日
                                      書記官  葉泰濃


司法院資訊處製作；財團法人民間司法改革基金會備份。
